臺灣高等法院刑事判決　　　　　　　　96年度上易字第1829號
上　訴　人　臺灣臺北地方法院檢察署檢察官
上　訴　人
即　被　告　乙○○
上列上訴人因被告詐欺案件，不服臺灣臺北地方法院96年度易字
第742號，中華民國96年7月10日第一審判決（起訴案號：臺灣臺
北地方法院檢察署96年度偵緝字第555號），提起上訴，本院判
決如下：
    主  文
原判決撤銷。
乙○○幫助共同意圖為自己不法之所有，以詐術使人將本人之物
交付，處有期徒刑陸月，如易科罰金，以銀元佰元即新臺幣玖
佰元折算壹日，減為有期徒刑參月，如易科罰金，以銀元佰元
即新臺幣玖佰元折算壹日。
    事  實
一、乙○○明知無正當理由徵求他人提供金融帳戶之存摺、提款
    卡及密碼者，可能利用該等帳戶為與財產有關之犯罪工具，
    可預見金融帳戶被他人利用以遂行其等為詐欺犯罪，竟仍基
    於幫助他人實施詐欺取財犯罪之不確定故意，於民國95年3
    月8日先至中華郵政股份有限公司臺北光華郵局（下稱光華
    郵局），申請將其原先已設立之0000000000000號帳戶變更
    印鑑，及申辦金融卡後，即把該帳戶存摺、金融卡及其密碼
    ，交付與某真實姓名年籍不詳之成年人，藉以幫助其為詐欺
    取財之犯行。嗣該真實姓名年籍不詳之成年人即與其他具有
    詐欺取財犯意聯絡之成年人，共同意圖為自己不法之所有，
    基於詐欺之犯意聯絡，於95年3月31日某時，推由1姓名年籍
    不詳，自稱乙○○律師之成年男子，致電甲○○佯稱其已獲
    得新臺幣（以下同）100萬元獎金，惟必須先行繳付8萬元手
    續費等語，致甲○○信以為真而陷於錯誤，於同日依該成年
    男子之指示將8萬元匯入乙○○所設立之前開光華郵局帳戶
    內，旋由上開不詳人士悉數提領一空。嗣因甲○○發覺受騙
    報警處理，始發覺上情。
二、案經甲○○訴由臺北市政府警察局中正第二分局報請臺灣臺
    北地方法院檢察署檢察官偵查起訴。
    理  由
一、按被告以外之人於審判外之言詞或書面陳述，除法律有規定
    者外，不得作為證據；又被告以外之人於審判外之陳述，雖
    不符合同法第159條之1至第159條之4之規定，但經當事人於
    審判程序同意作為證據，法院審酌該言詞陳述或書面陳述作
    成時之情況，認為適當者，亦得為證據，當事人、代理人或
    辯護人於法院調查證據時，知有第159條第1項不得為證據之
    情形，而未於言詞辯論終結前聲明異議者，視為有前項之同
    意，刑事訴訟法第159條第1項、第159條之5分別定有明文。
    查本判決下列所引用之證人甲○○於審判外之陳述，雖屬傳
    聞證據，惟被告於本院準備程序時並未對其證據能力予以爭
    執，且迄至言詞辯論終結前亦未再聲明異議，本院審酌上開
    證據資料製作時之情況，尚無違法不當及證明力明顯過低之
    瑕疵，亦認為以之作為證據應屬適當，揆諸前開規定，爰逕
    依刑事訴訟法第159條之5規定，認前揭證據資料均例外有證
    據能力，合先敘明。
二、訊據被告乙○○矢口否認有幫助詐欺之犯行，辯稱：伊因無
    暇每日給小孩零用錢，故於93年間至郵局補辦存摺及申請金
    融卡，讓伊之小孩得以自行領錢，惟存摺、金融卡申辦完畢
    後，就因為其車窗被敲破而遭竊，當時因光華商場拆橋，沒
    有辦法停車，遂未再去光華郵局辦理掛失手續，伊不認識甲
    ○○，亦未幫助詐欺其金錢，伊帳戶不是交給別人，伊95年
    3月8日沒有去銀行辦理登記，伊是93年去辦理，怎麼會變成
    95年去辦的，申請書的格式、郵戳也不一樣，這個戶頭我10
    幾年沒有用，伊最後一次的交易是存入500元，原審判決太
    重云云。經查：
（一）、被告於95年3月8日至光華郵局，申請將其原先已設立之
        0000000000000號帳戶變更印鑑，及申辦金融卡之事實
        ，業據被告於原審坦白承認，且有被告填寫之郵政存簿
        儲金儲戶申請變更帳戶事項申請書、中華郵政股份有限
        公司金融卡申請書各1紙、光華郵局0000000000000號帳
        戶客戶歷史交易清單1份附卷可稽（見原審卷第11-13頁
        ）。而被害人甲○○於警訊時指述其遭人以前揭方式詐
        騙而陷於錯誤，因而依指示匯款8萬元至上開被告之光
        華郵局0000000000000號帳戶等情，復有郵政國內匯款
        收據（匯款人收執聯）1紙（見臺灣臺北地方法院檢察
        署95年度真字第15714號卷，下稱偵查卷，第15頁）在
        卷足憑，且觀之上開客戶歷史交易清單，被害人甲○○
        匯入上開被告帳戶之款項，均於存入當日遭人利用被告
        之金融卡悉數提領一空，與一般人正常使用金融卡之模
        式迥然相異，顯見上開被告之光華郵局帳戶確已遭人利
        用，供詐騙之款項匯入匯出至明。
（二）、又前開被告光華郵局0000000000000號帳戶自95年3月8
        日變更印鑑並請領金融卡後，除於95年3月16日存入1,0
        70元，並於存入之日立即領出1,534元外，別無其他小
        額交易紀錄，迨同年月31日被害人甲○○匯入8萬元，
        旋即於同日遭人分4筆逐一領出光華郵局，嗣於95年4月
        6日將被告帳戶列為警示帳戶等事實，亦有上開卷附光
        華郵局0000000000000號帳戶客戶歷史交易清單1份附卷
        可憑，益徵前述被告光華郵局0000000000000號帳戶自
        95年3月16日起即遭不詳人士利用供詐騙被害人之款項
        。而該不詳人士係先取得被告帳戶存摺、金融卡及密碼
        後，再以前揭方式向被害人甲○○詐騙，致其陷於錯誤
        ，而依指示匯款至被告帳戶後，旋由該不詳人士利用被
        告之金融卡，將被害人甲○○匯入之款項悉數提領一空
        等情，亦堪認定。
（三）、被告雖以前詞置辯，然查，依被告之光華郵局00000000
        00000號帳戶客戶歷史交易清單所示，被告於95年3月8
        日申請金融卡，光華郵局於1週後即同年月15日核發晶
        片金融卡，隨即於次日即同年月16日出現存入該帳戶1,
        070元，並於同日領出1,534元之紀錄，使帳戶餘額僅剩
        152元，且至同年月31日被害人甲○○匯款入帳之前，
        未再存入任何款項，此與被告陳稱因伊無暇每日交付零
        用錢予其小孩，故至光華郵局變更郵局帳戶印鑑、請領
        金融卡，讓伊小孩每日均能以金融卡自該帳戶領錢買東
        西吃，及於本院審理時，辯稱其未於95年3月8日至光華
        郵局變更郵局帳戶印鑑、請領金融卡等辯解（見原審卷
        第34頁反面及本院96年8月29日審理筆錄），即有所出
        入，而互相矛盾，亦與被告辯稱承伊領取金融卡之後2-
        3天左右才遭竊，伊領取金融卡後均未曾使用過云云（
        見原審卷第35頁）有所不符。況且被告自承其領取金融
        卡時已以其計程車之車牌號碼877-CR號為背景，設定其
        密碼為8877等語（見原審卷第33頁反面），而依目前提
        款機運作之模式，若連續輸入錯誤之密碼達3次，提款
        機將自動沒收金融卡，是若被告之上開帳戶提款卡確係
        遭竊，則竊取之人能猜中被告所設定之密碼已利用其帳
        戶之機率，微乎其微，是縱有人竊取被告之上開存摺及
        金融卡，亦因難以利用此帳戶作為詐欺他人用途而毫無
        實益。再者，被告之上開帳戶於95年3月8日前係呈懸帳
        狀態，直至被告於該日期變更印鑑後始恢復使用等情，
        有上開卷附光華郵局0000000000000號帳戶客戶歷史交
        易清單1份附卷可憑，而臺北市○○○路之光華陸橋亦
        係於95年1月間拆除，被告辯稱伊於93年間去辦理恢復
        郵局帳戶後，旋即遭竊，1個多月後，伊要去郵局報遺
        失，但是因光華橋拆除，但是都沒有辦法停車，所以就
        沒有報遺失，並無於95年間變更印鑑請領金融卡之行為
        云云，即與事實不合。是被告之上開辯解，顯然悖於常
        情，無可採信，本件被告提供其設立於光華郵局帳戶之
        存摺、金融卡、密碼予姓名年籍不詳之成年人使用之情
        ，應堪認定。
（四）、又一般國人向金融機構開設帳戶，並無任何法令限制，
        若係用於存提款之正當用途，大可光明正大自行申請使
        用，而帳戶之用途係用來存提款項，一旦有人收集他人
        帳戶做不明使用，依一般常識認知，極易判斷乃係該隱
        身幕後之使用人基於使用別人之帳戶，存提款情形可不
        易遭人循線追查之考慮而為，自可產生與不法犯罪目的
        相關之合理懷疑，且依一般稍具知識之人，對於日常生
        活常見之不法之徒，利用他人帳戶以掩人耳目進行之不
        法行為中，最常見者不外乎詐騙他人錢財，而以帳戶作
        為犯罪工具，是存摺、密碼、金融卡等乃係個人重要物
        件，一般人自不會任意交由他人使用，被告竟仍將上開
        帳戶之存摺、印鑑、密碼及金融卡均交予不明人士使用
        ，則被告對該收集帳戶之人可能利用帳戶從事詐欺犯罪
        應可預見其發生，而被告仍願意提供使用，足見被告於
        提供帳戶之時，主觀上有幫助他人詐欺取財之故意，洵
        堪認定。綜上所述，本件事證業已明確，被告幫助共同
        連續詐欺犯行堪以認定。
三、末按刑法上之幫助犯，係對於犯罪與正犯有共同之認識，而
    以幫助之意思，對於正犯資以助力，而未參與實施犯罪之行
    為者而言（最高法院88年度台上字第1270號判決意旨參照）
    。查被告於此一犯罪過程中，並無證據證明被告曾直接與被
    告有何接觸或聯繫，再參酌詐欺犯罪中之收受詐得款項一舉
    ，固屬詐欺犯行之重要環節，然收受詐欺款項之手法多端，
    倘由犯罪行為人親自出面收受被害人款項，固可認已屬詐欺
    犯罪構成要件之行為分擔，然如被害人係以轉帳匯款至犯罪
    行為人指定之銀行帳戶之間接方式支付款項者，客觀上實係
    由該銀行業者直接受取財物之交付，此與直接由被害人親手
    交付現款與犯罪行為人，尚屬有別。被告僅提供帳戶使被害
    人存入款項之行為，充其量僅足認定係詐欺取財犯罪構成要
    件以外之幫助行為，尚難遽認與前述詐欺犯罪行為人本於共
    同犯罪之犯意聯絡，而有參與或分擔向被害人詐欺之犯行。
    況使用他人帳戶犯罪者，本欲利用他人帳戶以隱瞞自己身分
    而逃避檢警追緝，是被告雖可預知使用其帳戶者將利用其所
    交付之存摺、金融卡及密碼，供為詐欺不法犯行，然其主觀
    上有無將使用帳戶者所實施之詐欺犯行，視為己身犯行之共
    同犯意聯絡，實非無疑。是本案既查無證據足資證明被告有
    共同詐欺取財之犯意聯絡及行為分擔，自應認被告提供存摺
    、金融卡及密碼與不詳人士使用之犯行，僅止於幫助詐欺之
    犯意，而為詐欺構成要件以外之行為。另本案卷附被告所設
    立光華郵局帳戶之客戶歷史交易清單中，除上述被害人甲○
    ○所存入之紀錄外，尚有顯示被告申請之上開帳戶內有1筆
    小額款項進出之情形，惟此僅足以證明有款項存入該帳戶後
    再行提領之事實，尚不足以證明該款項均係上開犯罪集團所
    屬或其轉手之犯罪集團詐欺所得，況買受被告之上開帳戶之
    人從未到案說明，依目前之證據，僅能證明買受帳戶之人及
    其詐欺取財犯行之共同正犯為1次詐欺取財犯行，併予敘明
    。
四、被告行為後，前於94年2月2日修正公布之刑法，已自95年7
    月1日起施行，另刑法施行法亦於95年5月14日增訂該法第1
    條之1規定，並自95年7月1日施行。其中修正後刑法第2條之
    規定，乃係關於新舊法比較適用之準據法，其本身無關行為
    可罰性要件之變更，故於95年7月1日刑法修正施行後，如有
    涉及比較新舊法之問題，即應逕依修正後刑法第2條第1項規
    定，為「從舊從輕」之比較（最高法院95年度第8次刑事庭
    會議決議意旨參照）。經查:
（一）、刑法第339條第1項雖未修正，然於上開刑法及其施行法
        修正施行前，依罰金罰鍰提高標準條例第1條前段規定
        ，刑法第339條第1項所定罰金刑部分之法定刑度「銀元
        1,000元以下」係提高為銀元1萬元即新臺幣9萬元以下
        ，最低刑度則依修正前刑法第33條第5款規定，應為銀
        元1元即新臺幣3元以上。嗣因刑法施行法第1之1條第2
        項已增訂：「中華民國94年1月7日刑法修正施行後，刑
        法分則所定罰金之貨幣單位為新臺幣；94年1月7日刑法
        修正時，刑法分則編未修正之條文定有罰金者，自94年
        1月7日刑法修正施行後，就其所定數額提高為30倍，但
        72年6月26日至94年1月7日新增或修正之條文，就其所
        定數額提高為3倍。」，而此規定係在替代罰金罰鍰提
        高標準條例部分條文，與適用罰金罰鍰提高標準條例之
        結果相同，對於被告而言並不發生有利或不利之問題，
        僅係將貨幣單位由銀元改為新臺幣，並非法律變更刑度
        之條文，當無須就新舊法比較，應逕適用之（臺灣高等
        法院暨所屬法院95年法律座談會刑事類提案第17號研討
        結果參照）。又修正後刑法第33條第5款亦已將罰金刑
        調整為新臺幣1,000元以上，以百元計算，故依前述標
        準換算，刑法第339條第1項之修正後罰金刑法定刑度已
        變更為「新臺幣9萬元以下、1,000元以上」，是比較修
        正前後刑度結果，修正後之規定對被告並非較為有利，
        應適用舊法。
（二）、另按修正後刑法第28條關於成立共同正犯之標準，將原
        來共同正犯之共同「實施」犯罪，改為共同「實行」犯
        罪，剔除完全未參與犯罪相關行為之「實行」的「陰謀
        共同正犯」及「預備共同正犯」，而本案被告之犯行非
        屬陰謀、預備共同正犯，不論依修正前刑法第28條之規
        定，抑或修正後刑法第28條之規定，均構成共同正犯，
        刑罰規範狀態並無變更，對被告而言並無「有利」或「
        不利」之情形，而行為時及裁判時之法律均有處罰之規
        定者，法律之修正，不發生罪與刑之變更者，依各該法
        律規定之適用究係重在行為時或裁判時，作為適用法律
        之判斷基準。是以於被告與他人共同實行犯罪之情形，
        應不生新舊法比較之問題，自應逕依現行有效之法律即
        修正後刑法第28條之規定，論以共同正犯（臺灣高等法
        院暨所屬法院95年法律座談會刑事類提案第8號之理由
        意旨參照）；又修正前刑法第30條係規定：「幫助他人
        實行犯罪行為者，為幫助犯。雖他人不知幫助之情者，
        亦同。幫助犯之處罰，得按正犯之刑減輕之。」，而修
        正後之刑法第30條則規定：「幫助他人犯罪者，為從犯
        。雖他人不知幫助之情者，亦同。從犯之處罰，得按正
        犯之刑減輕之」，是被告無論依修正前或修正後之刑法
        第30條，均成立幫助犯，且因依新舊法規定均得減輕其
        刑，故刑罰規範狀態並無變更，對被告而言並無「有利
        」或「不利」之情形，依上開法律座談會提案之意旨，
        於被告幫助他人實行犯罪之情形，應不生新舊法比較之
        問題，自應逕依現行有效之法律即修正後刑法第30條第
        1項之規定，論以幫助犯，核先說明。
五、核被告所為，係犯修正前刑法第339條第1項、第30條第1項
    之詐欺取財罪之幫助犯。而買受被告上開帳戶存摺、金融卡
    及密碼之人，與配合其為上開詐欺取財犯行之姓名年籍不詳
    成年人間，就前揭詐欺取財之犯行，有犯意聯絡及行為分擔
    ，應成立共同正犯，則被告所為則係幫助上開人等共同詐欺
    取財，自應論以被告幫助共同詐欺取財罪。被告係幫助他人
    犯前開罪名，爰依刑法第30條第2項之規定，按正犯之刑減
    輕之。
六、原審據以論罪科刑，固無不當，惟查被告犯罪於96年4月24
    日以前，合於中華民國96年罪犯減刑條例之第2條第1項第3
    款、第7條、第9條之減刑條件，原審未及斟酌，尚有未當。
    被告上訴指摘原判決不當，雖無理由，然檢察官為被告之利
    益上訴，指摘原判決未適用中華民國96年罪犯減刑條例減刑
    而不當，為有理由，應由本院予以撤銷改判。爰審酌被告正
    值壯年，竟短於思慮，恣意將帳戶交由不詳人士使用，危害
    社會治安及金融交易安全，徒增被害人尋求救濟之困難，使
    犯罪追查趨於複雜，且犯後迄未與被害人達成和解並賠償損
    害，復矢口否認犯行，飾詞卸責，態度不佳等一切情狀，量
    處如主文第2項所示之刑。又被告行為時之易科罰金折算標
    準，依修正前刑法第41條第1項、修正前罰金罰鍰提高標準
    條例第2條前段（現已刪除）規定，就其原定數額提高為100
    倍折算1日，則本案被告行為時之易科罰金折算標準，應以
    銀元100元（即新臺幣300元）以上300元（即新臺幣900元）
    以下折算1日。惟95年7月1日修正公布施行之刑法第41條第1
    項前段則規定：「犯最重本刑為5年以下有期徒刑以下之刑
    之罪，而受6個月以下有期徒刑或拘役之宣告者，得以新臺
    幣1,000元、2,000元或3,000元折算1日，易科罰金。」比較
    修正前後之易科罰金折算標準，以95年7月1日修正公布施行
    前之規定，較有利於被告，則應依刑法第2條第1項前段，適
    用修正前刑法第41條第1項前段。本案既仍適用修正前刑法
    第41條第1項前段之規定定被告易科罰金之折算標準，自仍
    應適用修正前罰金罰鍰提高標準條例第2條之規定提高折算
    之罰金數額，諭知以新臺幣900元折算1日為易科罰金之折算
    標準，且為免與刑法第41條第1項修正施行後所定易科罰金
    折算標準改採新臺幣計算產生混淆誤解起見，另引用現行法
    規所定貨幣單位折算新臺幣條例第2條明定易科罰金折算標
    準及折算新臺幣之數額，以資明確。
七、又被告犯罪於96年4月24日以前，合於中華民國96年罪犯減
    刑條例之第2條第1項第3款、第7條之減刑條件，因減輕其刑
    2分之1，並諭知易科罰金之折算標準。
據上論斷，應依刑事訴訟法第369條第1項前段、第364條、第299
條第1項前段，刑法第2條第1項前段、第28條、修正前第339條第
1項、第30條第1項前段、第2項、修正前刑法第41條第1項前段，
刑法施行法第1條之1，中華民國96年罪犯減刑條例之第2條第1項
第3款、第7條、第9條，修正前罰金罰鍰提高標準條例第2條，現
行法規所定貨幣單位折算新臺幣標準第2條之規定，判決如主文
。
本案經檢察官陳明光到庭執行職務。
中　　華　　民　　國　　96　　年　　8 　　月　　31　　日
　　　　　　　　　刑事第七庭審判長法　官　黃麗生
　　　　　　　　　　　　　　　　  法　官　許宗和
　　　　　　　　　　　　　　　　  法　官　江國華
以上正本證明與原本無異。
不得上訴。
                                  書記官  陳玉嬋
中　　華　　民　　國　　96　　年　　8 　　月　　31　　日
